臺灣高等法院刑事判決
109年度上易字第2243號
上  訴  人  臺灣新北地方檢察署檢察官
被      告  華健志


上列上訴人因被告違反毒品危害防制條例案件，不服臺灣新北地
方法院109年度審易字第1390號，中華民國109年8月7日第一審判
決（起訴案號：臺灣新北地方檢察署109年度毒偵字第1925號、
第2325號），提起上訴，本院判決如下：
    主  文
原判決撤銷。
本件公訴不受理。
    理  由
一、公訴意旨略以：被告甲○○前於民國101年間因施用毒品案件
    ，經臺灣新北地方法院裁定送觀察、勒戒後，認無繼續施用
    毒品之傾向，於同年6月15日執行完畢釋放出所後，由臺灣
    新北地方檢察署檢察官以101年度毒偵字第1362號為不起訴
    處分確定。復於104年間因施用毒品案件，經同法院以104年
    度簡字第3656號判處有期徒刑2月確定，於105年1月26日執
    行完畢。另因施用毒品案件，經同法院以106年度簡字第582
    8號判處有期徒刑6月確定；再因施用毒品案件，經同法院以
    106年度審簡字第1339號判處有期徒刑4月、4月，應執行有
    期徒刑6月，並以106年度簡上字第1067號判決駁回上訴確定
    ；上開二案，再經同法院以107年度聲字第1107號裁定應執
    行有期徒刑10月確定，於107年12月6日執行完畢。猶不知悔
    改，於108年12月13日3時5分許為警採尿回溯96小時內某時
    ，在臺灣地區某處，以不詳方式施用第二級毒品甲基安非他
    命1次。嗣於同年月13日1時41分許，為警在新北市○○區○○路
    000○0號前查獲，並由被告主動交付甲基安非他命1包（淨重
    0.3347公克，驗餘0.3335公克），另經被告同意採尿送驗結
    果，呈甲基安非他命、安非他命陽性反應。因認被告涉犯毒
    品危害防制條例（下稱毒品條例）第10條第2項之施用第二
    級毒品罪嫌。
二、按起訴之程序違背規定者，應諭知不受理之判決，並得不經
    言詞辯論為之，刑事訴訟法第303條第1款、第307條分別定
    有明文。此所稱之起訴之程序違背規定，係指檢察官提起公
    訴之訴訟行為於程序上有違法律之規定而言。而提起公訴之
    訴訟行為是否於程序上有違法律規定，原則上，固是以起訴
    時所存在之事項及法律規定為判斷，惟檢察官起訴後始發生
    之情事變更事由，致法院不能為實體審理及判決亦屬「起訴
    之程序違背規定」（最高法院109年度台上字第3826號判決
    意旨參照）。此觀刑事訴訟法第303條規範起訴程序違背規
    定之情形，僅第1款係概括規定，其餘為列舉規定，其中第3
    款、第5款均屬檢察官「起訴後」始發生情事變更事由，致
    法院不能為實體審理及判決之情形。基於文義及體系解釋，
    第1款「起訴之程序違背規定」，無須侷限於起訴時為斷。
    起訴後因情事變更，認起訴程序違背規定者，最高法院亦著
    有前例，而有認「起訴之程序違背規定」，並不限於起訴時
    存在之事由，尚包括因起訴後之情事變更，致法院不能為實
    體上之審理進而為實體判決之情形（最高法院109年度台抗
    大字第1771號裁定意旨參照）。
三、再查被告行為後，毒品條例第20條、第23條等規定業經修正
    ，另增訂第35條之1，並已於109年1月15日公布，同年7月15
    日施行。茲就修正前、後之法律適用情形說明如下：
　㈠毒品條例第20條第3項、第23條第2項已由「依前項規定為觀
    察、勒戒或強制戒治執行完畢釋放後，五年後再犯第十條之
    罪者，適用本條前二項之規定。」、「觀察、勒戒或強制戒
    治執行完畢釋放後，五年內再犯第十條之罪者，檢察官或少
    年法院 (地方法院少年法庭) 應依法追訴或裁定交付審理。
    」，分別修正為「依前項規定為觀察、勒戒或強制戒治執行
    完畢釋放後，三年後再犯第十條之罪者，適用前二項之規定
    。」、「觀察、勒戒或強制戒治執行完畢釋放後，三年內再
    犯第十條之罪者，檢察官或少年法院（地方法院少年法庭）
    應依法追訴或裁定交付審理。」，新增第35條之1則規定：
    「本條例中華民國一百零八年十二月十七日修正之條文施行
    前犯第十條之罪之案件，於修正施行後，依下列規定處理：
    一、偵查中之案件，由檢察官依修正後規定處理。二、審判
    中之案件，由法院或少年法院（地方法院少年法庭）依修正
    後規定處理；依修正後規定應為不起訴處分或不付審理之裁
    定者，法院或少年法院（地方法院少年法庭）應為免刑之判
    決或不付審理之裁定。三、判決確定尚未執行或執行中之案
    件，適用修正前之規定。」
　㈡最高法院95年度第7次及97年度第5次刑事庭會議為統一法律
    見解，固曾認依92年修正後毒品條例第20條、第23條之規定
    ，將施用毒品者之刑事處遇程序，區分為「初犯」及「5 年
    後再犯」、「5年內再犯」，若經觀察、勒戒或強制戒治執
    行完畢釋放後，「5年內再犯」者，因其再犯率甚高，原實
    施之觀察、勒戒及強制戒治既已無法收其實效，依法即應追
    訴。至於經觀察、勒戒或強制戒治執行完畢釋放後，「5 年
    後再犯」者，前所實施之觀察、勒戒或強制戒治已足以遮斷
    其毒癮，為期自新及協助其斷除毒癮，仍適用「初犯」規定
    ，先經觀察、勒戒或強制戒治之程序。從而，僅限於「初犯
    」及「5年後再犯」兩種情形，始應先經觀察、勒戒或強制
    戒治程序。倘於5年內已再犯，經依法追訴處罰，縱其第3 
    次（或第3次以上）再度施用毒品之時間，在初犯經觀察、
    勒戒或強制戒治執行完畢釋放5年以後，已不合於「5年後再
    犯」之規定，即應依第10條規定追訴處罰。
　㈢而本次修正之毒品條例第20條第3項及第23條第2項，雖僅將
    原條文之再犯期間由「5年」改為「3年」，惟鑑於採取傳統
    刑事機構式處遇，將施用毒品者當作「犯人」處理，其施用
    人數及再犯率仍高，將施用毒品者監禁於監獄內，僅能短期
    間防止其接觸毒品，因慣用毒品產生之「心癮」根本無法根
    除，並慮及毒品條例施行多年累積之戒毒經驗及實效，暨逐
    步擴充之醫療、戒癮機構、專業人力、社區支援系統等資源
    ，尤以本次毒品條例第24條修正，擴大檢察官對施用毒品者
    附條件緩起訴處分之範圍，使其能視個案具體情形給予適當
    多元社區處遇。準此，本次修正後對於施用毒品者之思維
    ，自應與時俱進，擺脫以往側重於「犯人」身分之處罰，著
    重其為「病患」之特質，並以「治療」疾病為出發點，重新
    評價前揭所謂「3年後再犯」之意義。準此，最高法院刑事
    大法庭已於109年11月18日以109年度台上大字第3826號裁定
    宣示：109年1月15日修正公布、同年7月15日施行之毒品條
    例第20條第3項規定，犯第10條之罪於觀察、勒戒或強制戒
    治執行完畢釋放後，3年後再犯第10條之罪者，適用本條前2
    項之規定。上開所謂「3年後再犯」，只要本次再犯（不論
    修正施行前、後）距最近1次觀察、勒戒或強制戒治執行完
    畢釋放，已逾3年者，即該當之，不因其間有無犯第10條之
    罪經起訴、判刑或執行而受影響。
　㈣至事實審法院就此類「3年後再犯」案件應否依職權裁定令被
    告入勒戒處所觀察、勒戒？經最高法院刑事第五庭徵詢該院
    其他各庭，多數同意「法院是否依職權裁定觀察、勒戒，或
    以起訴程序違背規定，而為不受理判決，『應個案具體裁量』
    」之見解或結論，亦即法院經綜合審酌個案施用毒品之情形
    （如施用之動機、方式、次數、有無多種毒品混用等）、被
    告之品德及素行（如前經觀察勒戒、強制戒治、戒癮治療或
    判刑等情形）、生活狀況（如家庭環境、學業及工作情形、
    有無在監在押等）、社會支援（如當地有無適當醫療機構、
    相關社福團體等）及將來執行方式暨其意願（刑事訴訟法第
    253條之2第2項參照）等相關因素，為整體判斷後：⒈倘認以
    實施觀察、勒戒為適當，或個案縱經檢察官重新裁量後採命
    附條件緩起訴處分之可能性不高（例如：被告不同意緩起訴
    、現在或即將執行長期徒刑），致重啟處遇程序顯欠缺實益
    者，自得依毒品條例第35條之1第2款之授權規定，逕裁定觀
    察、勒戒，以求程序之經濟。⒉修法後已賦予檢察官視個案
    不同而為觀察、勒戒或附條件緩起訴（含戒癮或毋庸戒癮之
    條件）之多元處遇，於被告並無不利，法院審酌上開情況，
    認逕予裁定觀察、勒戒，對被告顯屬不利或有失公平，宜由
    檢察官再行斟酌者，得認起訴程序違背規定，且無從補正而
    為不受理判決，以維被告之利益。至毒品條例第35條之1第2
    款所稱「審判中之案件，由法院或少年法院（地方法院少年
    法庭）依修正後規定處理（下略）」，旨在規範修正施行前
    已繫屬於法院之是類案件，法院應按其訴訟程序進行程度，
    適用修正後相關規定審認，並未明文應一律依職權裁定觀察
    、勒戒。而毒品條例本次修正既強調「治療勝於處罰」、「
    醫療先於司法」之刑事政策，則法院對於審判中之案件依前
    述裁量標準，視個案情形，分別裁定令入勒戒處所觀察、勒
    戒，或判決不受理，俾檢察官衡酌判斷如何經由多元化之緩
    起訴處遇達成戒除毒癮目的，均屬該條文所稱「依修正後規
    定處理」之範疇。故授權法院個案審查，不悖法條文義並契
    合修法本旨。至立法理由固得為法律解釋之參考，但究非唯
    一。且上開條文立法理由載稱由法院依職權為觀察、勒戒之
    裁定，僅止於謀求程序之經濟，未敘及被告權益之保障，應
    為例示說明，尚難執此逕謂立法者有排除其他修正後規定適
    用之意，法院於解釋、適用該條文時，自不宜拘泥於斯。況
    由法院個案審查，符合毒品條例本次視個案具體情形給予多
    元處遇之整體修法精神，尚無侵害權力分立原則可言（最高
    法院109年度台抗大字第1771號裁定意旨參照）。
四、查被告前於101年間因施用第二級毒品案件，經臺灣新北地
    方法院以101年度毒聲字第253號裁定送觀察、勒戒後，認無
    繼續施用毒品之傾向，於101年6月15日執行完畢釋放後，由
    臺灣新北地方檢察署檢察官以101年度毒偵字第1362號為不
    起訴處分確定，竟又基於施用第二級毒品之犯意，於108年1
    2月11日某時，在新北市○○區○○路000號9樓之1住處內，施用
    第二級毒品甲基安非他命1次等情，固據被告坦承不諱，並
    有本院被告前案紀錄表、臺灣檢驗科技股份有限公司濫用藥
    物檢驗報告等附卷可稽。惟被告本次施用第二級毒品之時間
    ，距其最近一次觀察、勒戒執行完畢釋放，已逾3年，縱其
    間曾於104、105、106年間多次因犯施用第二級毒品罪經起
    訴、判刑或執行，然依前開說明，仍應依修正後之毒品條例
    第20條第3項、現行第24條等規定，由檢察官視被告個案情
    形而為「觀察、勒戒」或「附條件緩起訴（含戒癮或毋庸戒
    癮之條件）」之多元處遇。檢察官於上開毒品條例修正前提
    起公訴，程序固未違背當時之規定，然嗣後毒品條例已修正
    施行，本院審酌被告個案情形為整體判斷後，認逕依職權裁
    定觀察、勒戒，對被告顯屬不利且有失公平，宜由檢察官再
    行斟酌，以維被告之利益。應認起訴程序違背規定，且無從
    補正。原審未斟酌及此，諭知被告有罪之實體判決，自有未
    合。檢察官據此上訴，為有理由，應由本院將原判決撤銷，
    並不經言詞辯論，諭知公訴不受理之判決。
據上論結，應依刑事訴訟法第369第1項前段、第364條、第303條
第1款、第307條，判決如主文。 　　
中　　華　　民　　國　　110 　年　　2 　　月　　23　　日
                  刑事第十六庭  審判長法　官  葉騰瑞
                                      法　官  廖紋妤
                                      法　官  陳芃宇
以上正本證明與原本無異。
不得上訴。
                                      書記官  李佳芬
中　　華　　民　　國　　110 　年　　2 　　月　　25　　日